【裁判字號】    98,上訴,443
【裁判日期】    981028
【裁判案由】    偽造文書
【裁判全文】
臺灣高等法院高雄分院刑事判決         98年度上訴字第443號
上  訴  人
即  被  告  甲○○
選任辯護人  周崇賢律師
上列上訴人因偽造文書案件，不服臺灣高雄地方法院97年度訴字
第1780號中華民國98年2 月12日第一審判決（起訴案號：臺灣高
雄地方法院檢察署96年度偵續字第197 號），提起上訴，本院判
決如下：
    主  文
原判決撤銷。
甲○○無罪。
    理  由
一、公訴意旨略以：被告甲○○於民國92年初起，擔任址設於高
    雄市○○區○○街8 號「永有國際有限公司」（下稱永有公
    司）之業務員，負責對外招攬業務，於92年7 月間，與永有
    公司負責人丙○○協議各出資新臺幣（下同）100 萬元，共
    同籌設永有公司之台南分公司（下稱永有台南分公司）。嗣
    經行政院勞工委員會（下稱勞委會）於92年9 月12日初審同
    意丙○○在台南市○區○○街1 段71號設立永有台南分公司
    後，由甲○○負責前往台南進行籌備工作。詎甲○○明知永
    有台南分公司僅經勞委會初審同意，尚待申請設立許可後，
    始得招攬客戶仲介外勞從事工作，惟仍指使永有台南分公司
    僱用之業務人員對外招攬吳林素梅、吳水村、郭源昌、方聖
    回、蘇月珍、陸吳月桃、張吳秀鏗、陳俊誠等8 名欲僱用外
    勞之雇主，且為圖先行招攬業務以獨吞盈收，竟於92年9 、
    10月間，基於偽造文書及印章之犯意，在未經丙○○及永有
    公司外籍勞工申請專業人員乙○○之同意下，利用不知情之
    永有台南分公司員工丁○○，盜刻永有公司之公司章、代表
    人丙○○及乙○○之印鑑章後，使不知情之丁○○在上開8
    名雇主之「雇主聘僱外籍勞工申請表」上，偽造乙○○之簽
    名共11枚、蓋用乙○○之印章共11枚、永有國際公司印章11
    枚及丙○○印章8 枚，隨後持向勞委會職業訓練局行使以辦
    理外勞引進業務，足生損害於永有公司、丙○○及乙○○。
    嗣於93年初，丙○○發現甲○○並未將永有台南分公司上開
    聘僱文件送回永有公司，經詢問甲○○後，始知上情。永有
    公司並因未依法申請許可設立分支機構即非法仲介外勞從事
    工作，遭台南市政府於95年1 月4 日以南市勞動字第095155
    00600 號函處永有公司30萬元之罰鍰，因認被告係連續犯刑
    法第216 條、第210 條之行使偽造私文書罪嫌。
二、證據能力方面：
    按被告以外之人於審判外之陳述，雖不符刑事訴訟法第159
    條之1 至第159 條之4 之規定，而經當事人於審判程序同意
    作為證據，法院審酌該言詞陳述或書面陳述作成時之情況，
    認為適當者，亦得為證據。當事人、代理人或辯護人於法院
    調查時知有第159 條第1 項不得為證據之情形，而未於言詞
    辯論終結前聲明異議者，視為有前項之同意，同法第159 條
    之5 第1 、2 項定有明文。立法意旨在於傳聞證據未經當事
    人之反對詰問予以核實，原則上先予排除，惟若當事人已放
    棄反對詰問權，於審判程序中表明同意該等傳聞證據可作為
    證據，基於尊重當事人對傳聞證據之處分權，及證據資料愈
    豐富，愈有助於真實發見之理念，且強化言詞辯論主義，使
    訴訟程序得以順暢進行，上開傳聞證據亦均具有證據能力。
    查本判決所引用之被告以外之人之言詞或書面陳述，被告及
    檢察官於原審及本院審理時（原審卷1 頁23、24、本院卷頁
    119 ），均同意作為證據，且於本院言詞辯論終結前，均未
    聲明異議，而本院審酌該言詞及書面陳述作成之情況，未見
    有何不適當之情形，故依前開規定，均得為證據。
三、按犯罪事實應依證據認定之，無證據不得認定犯罪事實，刑
    事訴訟法第154 條第2 項定有明文。又認定犯罪事實所憑之
    證據，雖不以直接證據為限，間接證據亦包括在內；然而無
    論係直接或間接證據，其為訴訟上之證明，須於通常一般之
    人均不致有所懷疑，而得確信其為真實之程度者，始得據為
    有罪之認定，倘其證明尚未達到此一程度，而有合理性之懷
    疑存在時，即難為有罪之認定。再者，告訴人之告訴係以使
    被告受刑事訴追為目的，是其陳述是否與事實相符，仍應調
    查其他證據以資審認，此有最高法院52年台上字第1300號、
    76 年 度台上字第4986號判例可資參照。
四、本件公訴人認被告涉有前開連續行偽造私文書罪嫌，係以證
    人即告訴人丙○○之指訴、證人即永有公司雇用之就業服務
    專業人員乙○○、永有公司會計人員張馨文之證述暨台南市
    政府95年9 月15日日南市勞動字第09500815940 號函及所附
    吳林素梅等「雇主聘僱外籍勞工申請表」影本等，為其主要
    論罪依據。訊據上訴人即甲○○（下稱被告）固供承曾自行
    刻製「永有國際公司」、丙○○、乙○○印章，指示員工丁○○於上開「雇主聘僱外籍勞工申請表」，簽署乙○○之署
    名，蓋用乙○○、丙○○、永有國際公司等印章之事實，惟
    堅詞否認有何行使偽造私文書之犯行，辯稱：伊與丙○○合
    資設立永有公司台南分公司招攬外勞引進業務，因永有公司
    台南分公司僅經初審同意，尚未獲許可設立，乃得丙○○同
    意刻用上開印章以永有總公司之名義對外招攬業務，並無偽
    造文書之犯意；而乙○○係永有公司之專業人員，依當時法
    律規定並無需其親自簽名，亦授權或默示同意丁○○代為簽
    名或蓋用印章等語置辯。
五、經查：
  (一)兩造不爭執之事實
  1.被告於92年初起，擔任址設高雄市○○區○○街8 號永有公
    司之業務員，負責對外招攬外籍勞工申請、引進及聘僱之業
    務。其於92年7 月間，與永有公司負責人丙○○協議各出資
    100 萬元，共同籌設永有台南分公司，欲在台南地區招攬業
    務。嗣勞委會於92年9 月12日初審同意丙○○在台南市○區
    ○○街1 段71號設立永有台南分公司後，由甲○○負責前往
    台南進行籌備工作等情，為被告所不爭執，核與證人即告訴
    人丙○○於偵查證述情節相符（他字卷頁71、72，偵3 卷頁
    32-34 ），並有合約書、永有台南分公司營利事業統一發證
    設立登記申請書影本在卷可憑（他字卷頁44、偵3 卷頁42）
    。
  2.再者，被告於92年9 、10月間即永有台南分公司尚未經主管
    機關勞委會許可設立前，即在台南地區從事招攬外勞之仲介
    業務，並受吳林素梅、吳水村、郭源昌、方聖回、蘇月珍、
    陸吳月桃、張吳秀鏗、陳俊誠等8 人之委託，以永有公司（
    即高雄總公司）之名義，代向行政院勞工委員會申請外勞之
    許可，亦經被告自承在卷（原審卷1 頁24、本院卷頁308 ）
    ，並有上開吳林素梅等8 人之「雇主聘僱外籍勞工申請表」
    影本在卷可查（他字卷頁53-68）。
  3.又永有公司因未依法向勞委會申請許可設立分支機構，即於
    台南市○區○○街1 段71號設有分支營業據點，由被告從事
    就業服務業務即非法仲介外勞從事工作，案經民眾檢舉並經
    勞委會職業訓練局於93 年6月7 日以職外字第0930073938號
    函移由台南市政府查處，經台南市政府審查屬實，乃依就業
    服務法第34條第2 項及同法第65條第1 項規定，處永有公司
    罰鍰30萬元，亦有告訴人所提出勞委會95年5 月4 日勞訴字
    第0950009655號訴願書、高雄高等行政法院95年度訴字第58
    7 號判決書影本附卷可按（他字卷頁4 、偵3 卷頁8 ），亦
    為被告不爭執，上開事實，均堪認定。
  (二)就檢察官所舉證人即告訴人丙○○之指訴部分：
  1.證人即告訴人丙○○雖於偵查中及原審先後證稱，伊對永有
    台南分公司招攬上開8 名客戶均不知情，係被告私自招募，
    且未經授權偽刻高雄總公司之大小章，並偽造專業人員乙○○之簽名云云（他字卷頁95-97 、偵3 卷頁32、原審卷2 頁
    42）。惟查，丙○○與被告係協議各出資100 萬元，共同籌
    設永有台南分公司，而永有公司僅於92年9 月12日經勞委會
    初審同意設立台南分公司，但並未經勞委會許可設立分支機
    構等情，已如上述，則依就業服務法第34條第1 項、第2 項
    前段之規定：「私立就業服務機構及其分支機構，應向主管
    機關申請設立許可，經發給許可證後，始得從事就業服務業
    務；其許可證並應定期更新之。未經許可，不得從事就業服
    務業務」，丙○○所籌設之永有台南分公司因尚未經勞委會
    許可設立分支機構，自不得以「永有台南分公司」名義對外
    招攬業務，而告訴人丙○○與被告合資籌設永有台南分公司
    之目的，無非在順利推展台南地區之業務，則被告自行刻製
    永有公司章及負責人丙○○之印章，以永有公司名義受託為
    雇主填寫「雇主聘僱外籍勞工申請書」，當符合丙○○與被
    告合資協議之目的。此觀之丙○○於偵查中亦證稱：「甲○○跟我說他想在台南開一間分公司，由總公司跟他合夥一起
    在台南開立分公司，我們就開始籌備，籌備當中，不能用台
    南公司的名義去招攬，只能用高雄總公司的名義招攬」等語
    （偵3 卷頁32），足證被告於台南分公司尚未經勞委會許可
    設立時，本得使用永有總公司之名義對外招攬業務甚明。雖
    丙○○另證稱：「我知道台南永有公司確實有在招攬客戶，
    但我不知道他在勞工申請書上蓋永有公司總公司的章，被告
    可以在台南招攬客戶，但被告應把申請書送到高雄總公司來
    蓋章」（偵1 卷頁95-97 ）云云，惟丙○○既知被告於永有
    台南分公司招攬業務，且永有台南分公司僅得以永有總公司
    名義招攬，豈能謂不知被告需刻用永有總公司之大小章使用
    ，且若文件均需送回永有高雄總公司簽署，何需大費周章成
    立台南分公司，另外負擔人事水電開銷，告訴人上開指訴，
    尚與事理未合，即難逕指被告係未經授權冒用永有公司名義
    製作上開申請書。
  2.再被告所提出之永有（台南）92年度收支明細表（下稱收支
    明細表），係由永有總公司會計許馨文於當月份製作，再交
    由告訴人丙○○審閱，業經證人許馨文於偵查中證述在卷（
    見偵3 卷頁34），而上開收支明細表於偵查中經檢察官提示
    後，證人丙○○已證述該收支明細表確由其簽認無誤（他字
    卷頁95），則觀之上開收支明細表上有「方聖回服務費」、
    「郭源昌送越辦交通費」、「陸吳月桃送越辦」等應付、應
    收款之記載（見他字卷頁40-41 ），顯見本案上開8 名客戶
    中，計有方聖回、郭源昌及陸吳月桃等3 名之收入及支出已
    經永有總公司列帳管理，並經告訴人丙○○簽名確認。且方
    聖回部分係早於92年7 月11日即永有台南分公司尚未設立前
    ，即委託永有公司至台南區就業服務站辦理外勞求才登記，
    嗣於92年8 月1 日經勞委會發給招募許可函，送達於永有公
    司高雄市○○區○○街8 號之地址，此業經本院函詢明確，
    有勞委會職業訓練局雲嘉南就業服務中心98年7 月9 日南業
    一字第0980020881號函附之委託書影本（本院卷頁170 ）、
    勞委會98年7 月13日勞職許字第0980019007號函附之招募許
    可函在卷可憑（本院卷頁150 ），則告訴人丙○○指訴伊不
    知被告於永有台南分公司招攬上開8 名客戶，顯與事實不符
    。況上開收支明細表上亦有「（9 月30日）公司大小章」、
    「（10月7 日）台南牛角大小章」之記載（他字卷頁42），
    雖證人許馨文係證稱：「9 月30日刻的是永有國際公司台南
    分公司及負責人丙○○各一個印章，後來經過甲○○與丙○○討論後，更改負責人，才在10月7 日刻了台南分公司的印
    章及甲○○的印章。」「（為何台南分公司的印章要刻二個
    ？）因為我沒有看到前一個台南分公司的印章，所以才在經
    過丙○○同意後，我才又去刻一個台南分公司的」，惟許馨
    文既稱「沒有看到前一個台南分公司的印章」，則其如何得
    知9 月30日所刻者係台南分公司之印章，而非總公司之印章
    ，且若上開收支明細表所載之印章均係台南分公司之印章，
    何以未均載為「台南公司大小章」，而係載稱「公司大小章
    」、「台南牛角大小章」，顯然該「公司大小章」相對而言
    ，應指永有總公司之大小章，較為合理，證人許馨文上開證
    詞，尚與事理有悖，難以採信。則被告刻用上開永有公司公
    司章及負責人章後，確曾向永有總公司列報支出，且經告訴
    人簽認，亦可證其並無偽造上開印章之犯意，否則何致向永
    有公司列報甚明。
  3.又證人丙○○於檢察官偵查時亦證稱：「當初在93年1 月間
    發現時，未對甲○○提出告訴，是因為大家還在合作期間，
    我認為沒有造成任何錯誤及問題，所以我就沒有提出告訴，
    是後來我被開罰單後，我才決定提出告訴」（見偵3 卷頁33
    ），設若被告係為獨吞盈收未經授權擅自盜刻上開印章而遭
    告訴人發現，告訴人應無與之繼續合作而毫不追究之理，而
    告訴人因違法設立分支機構招攬業務而遭台南市政府課以罰
    鍰30萬元後，始於事隔2 年餘，向被告提出告訴，顯有為脫
    免行政責任之動機，則其指訴確有瑕疵可指，尚難輕信。
  (三)就檢察官所舉證人乙○○之證詞部分：
  1.證人乙○○於偵查、原審雖先後證稱：「我在永有國際有限
    公司、有蔚公司任專業人員，專業人員依勞委會之規定需要
    親自簽名，也不可以蓋章，更不能委託他人蓋章。我無授權
    或委託被告或證人丁○○簽名蓋章」云云。惟查：乙○○曾
    於92年12月30日以行政聯絡單之方式通知被告稱：「可否請
    如芳做好的文件（不論勞委會、就服站、衛生局等），先行
    拿回公司，我先做審核，因為文件出錯率太高及太頻繁，而
    且常常接到勞委會、就服站、衛生局來電查詢時，我們都不
    知道這文件是誰辦的，公司也沒任何資料可做答詢，因為我
    們常常接到很多類似此類的電話，麻煩您」等語，此業經證
    人乙○○證述無誤（原審卷2 頁44），復有被告所提出之上
    開行政聯絡單影本在卷可憑（原審卷2 頁31），則觀諸乙○○上開文意，顯然早已得知丁○○未經其審核即代為簽署外
    勞申請文件，係因出錯率太高始要求其送回總公司，其間縱
    無明示授權，亦堪認有默示之同意，否則丁○○僅係台南分
    公司行政人員，其擅自代乙○○簽名，其豈有不予究責之理
    。且乙○○既曾接獲勞委會、就服站、衛生局等來電查詢而
    要求丁○○將各項文書送回總公司審核，顯然已知台南分公
    司有對外招攬業務之行為甚明。雖證人乙○○對此於原審另
    證稱：「因為如芳是新人，所以我本來只是要求勞委會之文
    件之前要經過我審核，但是其它單位有反應我們的文件出錯
    太頻繁，所以我才寫這張聯絡單要求所有文件，只要出去的
    文件，不只是勞委會的文件，均要經過我的審核」、「（就
    服站、衛生局是否可以簽你的名？）簽我的名或是蓋我的章
    均可以，但是因為勞委會的部分是審核可否核准，所以要經
    過我就是專業人員的簽名，故如芳不可以，因為申請外勞之
    流程需先經過勞委會核准後，才有就服站、衛生局相關事宜
    之接洽，因此在勞委會的部分，是經其規定需要專業人員本
    人親自簽名，而後面的部分並未有這樣的規定」、「（被告
    與證人丁○○是否知道你上面所述之流程？）均知道，我有
    教育訓練他們。」（見原審卷2 頁44、45），惟乙○○此部
    分之證詞與其前堅指未曾授權他人簽名蓋章云云，已有出入
    ，且丁○○僅係永有台南分公司之行政人員，若乙○○確未
    授權其於向勞委會提出之聘雇外勞申請書上代為簽名，亦曾
    經施以教育訓練為丁○○所明知，丁○○豈仍甘冒刑責偽簽
    其姓名？證人乙○○上開證述，亦悖於常情，不足採信。
  2.又永有公司停業後，告訴人丙○○另以其所經營之「有蔚國
    際有限公司」（下稱有蔚公司）經營外勞引進業務，而被告
    於93年1 月間將上開自行刻用之印章返還告訴人丙○○後，
    亦於「有蔚公司」擔任業務，業經告訴人丙○○於偵查中及
    原審證述在卷（見偵3 卷頁32、33、原審卷2 頁42）。而證
    人乙○○於原審證稱：被告所提出之雇主洪李秋鑾、陳憲政
    委任有蔚公司製作之「雇主聘雇外籍勞工申請書」影本2 紙
    （見原審卷2 頁33、35），其上「乙○○」字樣均非伊親自
    簽名（原審卷2 頁45）；而證人丁○○則於原審證稱：上開
    2 紙有蔚公司之雇主聘雇外勞申請書上「乙○○」簽名均為
    伊所代簽等語在卷（見原審卷2 頁47）。則被告於93年1 月
    間返還自行刻用之上開印章後，仍在告訴人所經營之有蔚公
    司擔任業務人員，亦由丁○○代乙○○於上開雇主聘雇外勞
    申請書上簽名，則乙○○早已得知丁○○有代為簽署文件之
    情事，已如上述，其仍任由丁○○繼續簽名，其間顯有授權
    之意思甚明。況上開2 紙有蔚公司製作之雇主聘僱外勞申請
    書之申請項目均係應向勞委會提出之初次招募申請，如依乙○○上開證詞，其並未授權予丁○○簽名，其如何仍任由丁○○繼續代為簽名？足見其證述不實。參以乙○○於偵查中
    另證稱：「勞委會要求專業人員簽名的原因是因為我們要負
    責審核文件看是否有符合資格，如果有提供不實資料，或資
    格不符，勞委會會依情節，科處罰鍰或撤銷專業人員的執照
    ，所以被告的行為對我的影響很大」（偵3 卷頁54）。是以
    乙○○若坦承便宜行事囑由行政人員代為簽名之事實，將受
    勞委會之處罰，自難期其為公正之證述，其上開未經授權被
    告簽名或用印之證詞，自難採信。
  3.再被告既係與永有公司負責人丙○○協議合資籌設永有台南
    分公司，因永有台南分公司尚未經勞委會許可設立，僅得以
    永有公司名義對外招攬業務，此符合其與丙○○合資協議之
    目的，已如上述，而證人乙○○復為永有公司所聘僱之專業
    人員，本有為永有公司於雇主相關申請書代為簽名之義務，
    且乙○○復已明知丁○○代為簽名，始終並無異議之情，更
    如上述，亦堪認有同意之意，則被告本於與丙○○之合資協
    議，在永有台南分公司所招募客戶之雇主申請書上指示員工
    丁○○代為簽名用印，自難認有何偽造私文書之行為。
  (四)綜上所述，告訴人丙○○及證人乙○○上開指訴，尚有瑕疵
    可指，難認與事實全然相符，被告上開所辯，尚屬可採。本
    件檢察官所舉之證據與指出之證明方法，尚有合理性之懷疑
    存在，未得使本院確信被告之犯罪，揆諸前開判例意旨，自
    不能單憑告訴人之指訴，及上開聘雇外籍勞工申請書等，即
    以推測或擬制之方法，作為裁判基礎。從而，公訴意旨所指
    被告涉犯刑法第216 、210 條行使偽造私文書之事實，仍有
    合理懷疑之處，而不能確信為真實。揆諸前開說明，應認被
    告上開犯罪尚屬不能證明。
五、原審未詳為推求，遽為論罪科刑之判決，即有未恰，被告執
    此聲明上訴，指摘原判決不當，為有理由，應由本院將原判
    決撤銷改判，並為被告無罪之判決。
據上論結，應依刑事訴訟法第369 條第1 項前段、第364 條、第
301 條第1 項，判決如主文。
本案經檢察官王登榮到庭執行職務。
中    華    民    國    98    年    10    月    28    日
                  刑事第七庭    審判長法  官  莊飛宗
                                      法  官  陳明富
                                      法  官  蔡廣昇
以上正本證明與原本無異。
如不服本判決應於收受本判決後10日內向本院提出上訴書狀，其
未敘述上訴理由者，並得於提起上訴後10日內向本院補提理由書
狀（均須按他造當事人之人數附繕本）「切勿逕送上級法院」。
中    華    民    國    98    年    10    月    28    日
                                      書記官  曾允志


司法院資訊處製作；財團法人民間司法改革基金會備份。
